【裁判字號】    99,消債抗,30
【裁判日期】    990826
【裁判案由】    聲請免責
【裁判全文】
臺灣臺中地方法院民事裁定  99年度消債抗字第30號
抗  告  人  良京實業股份有限公司
法定代理人  甲○○
相  對  人  乙○○
代  理  人  陳惠玲律師
上列抗告人因相對人乙○○聲請免責事件，對於民國99年5月10
日本院99年度消債聲字第88號所為裁定提起抗告，本院裁定如下
：
    主  文
抗告駁回。
抗告費用新台幣壹仟元由抗告人負擔。
    理  由
一、按法院為終止或終結清算程序之裁定確定後，除別有規定外
    ，應以裁定免除債務人之債務。又法院裁定開始清算程序後
    ，債務人有薪資、執行業務所得或其他固定收入，而普通債
    權人之分配總額低於債務人聲請清算前二年間，可處分所得
    扣除自己及依法應受其扶養者所必要生活費用之數額者，法
    院應為不免責之裁定，但債務人證明經普通債權人全體同意
    者，不在此限。另債務人有下列各款情形之一者，法院應為
    不免責之裁定，但債務人證明經普通債權人全體同意者，不
    在此限：(一)於七年內曾依破產法或本條例規定受免責；(二)隱
    匿、毀損應屬清算財團之財產，或為其他不利於債權人之處
    分；(三)捏造債務或承認不真實之債務；(四)因浪費、賭博或其
    他投機行為，致財產顯然減少或負擔過重之債務，而生開始
    清算之原因；(五)於清算聲請前一年內，已有清算之原因，而
    隱瞞其事實，使他人與之為交易致生損害；(六)明知已有清算
    原因之事實，非基於本人之義務，而以特別利於債權人中之
    一人或數人為目的，提供擔保或消滅債務；(七)隱匿、毀棄、
    偽造或變造帳簿或其他會計文件之全部或一部，致其財產之
    狀況不真確；(八)故意於財產及收入狀況說明書為不實之記載
    ，或有其他故意違反本條例所定義務之行為。消費者債務清
    理條例第132條、第133條及第134條分別定有明文。準此，
    消費者債務清理條例之制定，在使負債務之消費者得依本條
    例所定程序清理其債務，以調整其與債權人及其他利害關係
    人之權利義務關係，保障債權人之公平受償，以謀求消費者
    經濟生活之更生及社會經濟之健全發展。再者，債務人申請
    清算之目的，在於獲得債務之免責，故為使債務人依清算程
    序清理債務之結果，其經濟生活得以復甦，保障其生存權，
    於消費者債務清理條例第132條明定法院為終止（按無論是
    同時終止或異時終止均與之）或終結清算程序之裁定確定後
    ，不論清算債權人是否依清算程序曾受清償，除有該條例第
    133條、第134條所定之情形外，法院得斟酌裁量認可免除債
    務人債務。
二、本件抗告意旨略以：相對人之負債原因為不當擴張信用及大
    肆消費所致，有消費者債務清理條例（下稱同條例）第134
    條第4款所定之情事，且原審於原裁定中敘明相對人對於各
    債權人之借款內容有不當消費等情，既然相對人有不當消費
    以致負債之情事，則其不當消費之內容與金額應受嚴格之檢
    驗，惟原審於原裁定理由中，以相對人之不當消費金額並非
    甚高且情節輕微作為免責裁定理由之一，然並未詳述相對人
    不當消費之具體內容及金額，及以何等標準認定不當消費金
    額不高且情節輕微。又原審以相對人因受傷致永久癱瘓，而
    無工作能力再賺錢支付該等欠款為由而裁定免責，然相對人
    不良於行與免責否，係屬二事，且同條例亦無規定可依相對
    人之健康狀況作為裁定免責之依據，是原審裁定相對人免責
    ，對於抗告人顯失公平，爰依法提起抗告，請求廢棄原裁定
    ，並裁定相對人不免責等語。
三、經查：
  (一)查本件相對人之過往消費明細，業經原審發函通知各債權人
    提出，其消費內容如下：加油站（民國91年6月消費3,310元
    、同年9月消費1,450元、同年10月消費3,050元、同年11月
    消費2,200元、同年12月消費3,080元、92年1月消費2,670元
    、同年2月消費2,510元、同年3月消費2,050元、同年4月消
    費1,300元、同年5月消費2,920元、同年6月消費4,205元、
    同年7月消費2,040元、同年8月消費4,580元、同年9月消費
    1,600元、同年10月消費2,500元、同年11月消費2,340元、
    同年12月消費1,650元、93年1月消費2,870元、同年2月消費
    3,560元、同年3月消費3,000元、同年4月消費3,500元、同
    年5月消費3,160元、同年6月消費1,500元、同年7月消費1,
    000元）、保險費（92年3月國華產物保險消費1,000元、同
    年5月安泰人壽保險消費16,898元、同年10月安泰人壽保險
    消費16,898元、同年11月安泰人壽保險消費5,734元、同年
    12月安泰人壽保險消費2,867元）、量販店（91年8月新天地
    量販店消費8,390元、同年10月新天地量販店消費5,902元、
    同年11月新天地量販店消費578元、92年1月家樂福消費9,83
    7元、同年6月萬家福消費8,883元、同年7月家樂福消費720
    元、同年11月萬家福消費19,730元、同年12月興農消費417
    元、93年1月興農消費780元、同年3月興農消費644元、同年
    4月興農消費1,114元、同年5月家樂福消費1,437元、99年9
    月家樂福消費15,696元）、藥局（92年3月丁丁藥局消費1,6
    48元、同年4月丁丁藥局消費1,387元、同年5月丁丁藥局消
    費4,186元、同年7月丁丁藥局消費1,368元、同年8月大愛大
    藥局消費997元、同年9月大愛大藥局消費1,870元、同年10
    月大愛大藥局消費2,234元、同年11月大愛大藥局消費2,135
    元、同年12月大愛大藥局消費560元、93年1月大愛大藥局消
    費1,264元、同年2月大愛大藥局消費940元、同年3月大愛大
    藥局消費3,045元、同年4月大愛大藥局消費770元、同年5月
    大愛大藥局消費1,740元、同年6月大愛大藥局消費893元、
    同年8月大愛大藥局消費997元、99年9月丁丁藥局消費2,592
    元）、百貨公司（91年10月遠百企業消費734元、同年12月
    遠百企業消費1,000元、92年1月遠百企業消費2,015元、同
    年6月遠百企業消費443元、同年8月遠百企業消費552元、同
    年9月遠百企業消費1,436元、同年12月遠百企業消費1,157
    元、93年2月遠百企業消費1,508元、同年5月遠百企業消費
    1,000元）、百連汽車實業股份有限公司（91年5月消費14,0
    00元、同年10月消費8,420元）、旅行社（92年10月鴻毅旅
    行社消費1,000元）、欣亞數位（93年1月消費30,000元）、
    預借現金（91年6月預借25,000元、同年8月預借9,000元、
    同年10月預借15,000元、92年2月預借2,000元、同年4月預
    借30,000元、同年8月預借31,000元、同年9月預借29,318元
    、同年10月預借4,000元、同年11月預借12,000元、同年12
    月預借3,742元、93年1月預借43,000元、同年2月預借1,000
    元、同年3月預借3,000元、同年4月預借2,000元、同年5月
    預借31,000元、同年6月預借1,714元、同年7月預借12,100
    元），有債權人之民事陳報狀附於原審卷可稽。
  (二)按所謂浪費或投機行為實務上不易認定，亦難有統一之客觀
    標準，究採取寬鬆認定，抑或是嚴苛審核，法院應視具體事
    件及各債務人之個別情況而予斟酌審認，蓋何種生活方式屬
    浪費或投機，可能與債務人成長過程中之生活環境、背景及
    經歷，有密切關聯。因此，法院判斷債務人之生活程度是否
    有浪費、投機之行為或明知已有清算原因之事實等標準，倘
    依寬鬆標準認定，即金融機構將面臨消費者惡意不清償債務
    或僅清償部分債務之道德危機，應非立法真意之所在。反之
    ，法院從嚴審核，則難以達成讓陷於經濟之弱者，有重建更
    生之立法目的。換言之，法院認定債務人有無浪費、投機之
    行為，進而決定是否作成免除清償責任之裁定，應參酌各個
    債務人之生活收入、債務人所有財產、債務人之負債及家庭
    必要支出等各項因素綜合加以判斷。
  (三)本院審酌相對人前揭消費明細，核其消費態樣多為日常生活
    及工作所必需，且金額非鉅，以相對人消費當時有工作能力
    並有收入，偶為日常生活消費支出或於能力範圍內購買價錢
    略高之物品，實乃人情之常。又相對人陸續均有還款之行為
    ，惟因於97年11月發生職業災害致四肢癱瘓而喪失工作能力
    ，遂無力繼續清償債務，有診斷證明書及起訴書影本附於原
    審卷內足憑，足認其主觀上並無恣意揮霍而不欲清償債務之
    意圖。又縱使部分消費有可議之處，然衡其該部分之消費金
    額，情節尚屬輕微。再者，相對人現為四肢癱瘓之殘障人士
    ，日常生活均需他人照顧，已喪失工作能力，再無固定工作
    收入，係屬低收入戶，須仰賴政府低收入戶補助維持生活，
    亦有相對人提出之台中縣大肚鄉公所低收入戶證明書、身心
    障礙手冊（極重度肢障）附於原審卷可稽。至於相對人自98
    年3月1日起按月領取之身障補助款項，本院認為係屬社會福
    利性質，尚難認為消費者債務清理條例所稱之固定收入，亦
    不得要求相對人將之用以清償其債務，故本院認原審以消債
    條例第135條予以免責應屬適當。
  (四)綜上所述，原審認相對人並無投機、奢侈或浪費之行為，亦
    查無其他消費者債務清理條例第133條前段或第134條各款所
    定之情事，而裁定相對人應予免責，並無違誤。抗告意旨仍
    執陳詞指摘原裁定不當，求予廢棄，為無理由。
四、依消費者債務清理條例第15條、民事訴訟法第495條之1第1
    項、第449條第1項、第95條、第78條，裁定如主文。
中    華    民    國    99    年    8     月    26    日
                  民事第四庭    審判長法  官  張瑞蘭
                                      法  官  陳文爵
                                      法  官  陳毓秀
正本係照原本作成。
本裁定不得再抗告。
中    華    民    國    99    年    8     月    26    日
                                      書記官  陳玲誼

司法院資訊處製作；財團法人民間司法改革基金會備份。
